臺灣高雄地方法院刑事判決　　　　　　　　　　　　　九十年度易字第二五八號
　　公　訴　人　臺灣高雄地方法院檢察署檢察官
　　被　　　告　甲○○○
　　被　　　告　乙○○
右列被告因詐欺等案件，經檢察官提起公訴（八十九年度偵字第五七八０號），本院
判決如左：
    主    文
甲○○○竊盜，處拘役伍拾日，如易科罰金，以佰元折算壹日；又共同行使偽造私
文書，足以生損害於他人，處有期徒刑肆月，如易科罰金，以佰元折算壹日，偽造
之信用卡簽帳單持卡人存根聯壹張，及偽造之信用卡簽帳單特約商店存根聯、發卡銀
行存根聯上之「丙○○」署押各壹枚，均沒收。
乙○○共同行使偽造私文書，足以生損害於他人，累犯，處有期徒刑拾月，偽造之信
用卡簽帳單持卡人存根聯壹張，及偽造之信用卡簽帳單特約商店存根聯、發卡銀行存
根聯上之「丙○○」署押各壹枚，均沒收。
    事    實
一、乙○○曾於民國八十七年間犯重利罪，經臺灣高等法院高雄分院判處有期徒刑五
    月確定，甫於八十七年十二月十五日易科罰金執行完畢，仍不知悔改，基於乘他
    人急迫，貸以金錢，而取得與原本顯不相當重利之概括犯意，於不詳時間在報章
    上刊登「可刷卡應急（０七）0000000號」之廣告，八十九年一月初，適
    甲○○○急需現款周轉，於急迫未深思下，撥打該電話與乙○○聯絡，雙方在高
    雄市○○路「家樂福賣場」前會面，乙○○乃趁甲○○○需款急迫之際，貸新臺
    幣（下同）一萬六千元予甲○○○，但甲○○○實得一萬四千五百元，乙○○取
    得一千五百元與原本顯不相當之重利，乙○○與甲○○○並基於意圖為自己不法
    所有之概括犯意及犯意聯絡，由甲○○○提供其所有之英商渣打銀行（以下簡稱
    渣打銀行）、富邦商業銀行（以下簡稱富邦商銀）信用卡二張，供乙○○在其工
    作之高雄市○○區○○路三十四號「海天贈品百貨行」內刷卡，假意購買金額共
    一萬六千元之物品，並以其中簽帳單發卡銀行存根聯向上述銀行請款，即以俗稱
    「假消費、真借款」之方式使渣打銀行、富邦商銀陷於錯誤，誤認甲○○○確有
    刷卡消費，而墊支該筆金額款項予乙○○；甲○○○因仍需款孔急，遂意圖為自
    己不法之所有，於同年月十四日晚間十一時許，在其女王惠玲位於高雄市○○區
    ○○街四十一號之住處三樓，徒手竊取同住該處之女婿胞姊丙○○所有、卡號0
    000000000000000號、置於房間皮包內之慶豐商業銀行（以下簡
    稱慶豐商銀）信用卡，得手後於次日晚間再次與乙○○聯絡，而於同年月十六日
    上午八時三十分許在高雄市○○路與五福路口舊「大統百貨公司」前會面，乙○○乃承前乘他人急迫，貸以金錢，而取得與原本顯不相當重利之概括犯意，再次
    趁甲○○○需款急迫之際，貸三萬元予甲○○○，但甲○○○實得二萬一千元，
    乙○○則再次取得九千元與原本顯不相當之重利，乙○○與甲○○○並再承前意
    圖為自己不法所有之概括犯意及犯意聯絡，再以「假消費、真借款」之方式，並
    基於行使及偽造丙○○私文書之犯意聯絡，由甲○○○提供前述竊得之丙○○所
    有、卡號0000000000000000號慶豐商銀信用卡，由乙○○再在
    前開「海天贈品百貨行」內刷卡，並偽造「丙○○」之署押於簽帳單上（含顧客
    存根聯上署押一枚及特約商店存根聯、發卡銀行存根聯上由顧客存根聯複寫部分
    之署押二枚，共三枚），表示「丙○○」確認與「海天贈品百貨行」間買賣付款
    方式暨金額，及向發卡之慶豐商銀表示「丙○○」依雙方信用卡契約簽帳消費、
    請求發卡銀行依約代墊該筆消費款項，又以偽造完成之簽帳單發卡銀行存根聯向
    慶豐商銀請款以行使之，致慶豐商銀陷於錯誤，認應由該行先行代墊該筆消費款
    項後，再向信用卡真正名義人丙○○請求清償該筆消費款項，足以生損害於慶豐
    商銀、信用卡名義人丙○○之財產權益及財團法人聯合信用卡處理中心（以下簡
    稱聯合信用卡中心）處理信用卡簽帳之正確性；嗣丙○○於八十九年一月十六日
    下午五時許發現其所有之慶豐商銀信用卡失竊，並於當日晚間報警、掛失後，為
    警循線查獲，慶豐商銀並因而未依該偽造之「丙○○」簽帳單發卡銀行存根聯墊
    支該筆三萬元之款項。
二、案經高雄市政府警察局小港分局報請臺灣高雄地方法院檢察署檢察官偵查起訴。
    理    由
一、訊據被告甲○○○對於右揭事實均坦承不諱，被告乙○○固不否認曾在報章刊登
    刷卡借款之廣告、在前揭時、地交付被告甲○○○二萬一千元及一筆金額不詳之
    款項，以被告甲○○○提供之本人及「丙○○」信用卡在工作處所「海天贈品百
    貨行」內刷卡，並在該消費金額為三萬元之簽帳單上偽造「丙○○」簽名等情，
    惟矢口否認連續貸予被告甲○○○一萬六千元、三萬元款項，並取得與原本顯不
    相當之重利，以及與被告甲○○○基於意圖為自己不法所有之概括犯意及犯意聯
    絡，連續以「假消費、真借款」之方式，由被告甲○○○提供信用卡、由其在工
    作處所「海天贈品百貨行」內假意刷卡消費，詐騙發卡銀行代償借款金額，辯稱
    ：八十九年一月初被告甲○○○係持其所有之渣打銀行、富邦商銀信用卡與之在
    高雄市○○路「家樂福賣場」前交易、購買煙酒，後又委託其代為銷售，其始交
    付代售之部分金額予被告甲○○○，同年月十六日上午十一時許，被告甲○○○
    亦係在其工作之「海天贈品百貨行」內刷卡購買藝品一批，並要求將貨物送至高
    雄市○○路、五福路口，其曾發覺被告甲○○○所持信用卡並非其所有，而係第
    三人丙○○所有，但被告甲○○○陳稱與丙○○為姻親、經丙○○同意使用，其
    始同意被告甲○○○以該信用卡刷卡消費，並在信用卡簽帳單上偽造「丙○○」
    之簽名，後被告甲○○○又將貨物退回委由其代為銷售，其曾填寫退貨單，而將
    代售金額二萬一千元交付被告甲○○○云云。
二、經查：
（一）前開犯罪事實，業據被告甲○○○於警、偵訊及本院審理中坦認不諱，核與被
      害人丙○○指述情節及信用卡簽帳單、慶豐商銀信用卡消費明細查詢單、送貨
      單所載相符，除被告乙○○是否係貸款予被告甲○○○、是否與被告甲○○○
      共同以「假消費、真借款」方式詐騙發卡銀行代償借款金額外，亦經被告乙○○自承屬實。
（二）被告乙○○雖一再辯稱被告甲○○○係分別向其工作之「海天贈品百貨行」刷
      卡購買煙酒、陶瓷製馬匹一對，後退回委由其代為銷售，並非所謂「假消費、
      真借款」，其並未貸予被告甲○○○款項，亦未詐騙發卡銀行墊支借款金額云
      云，然稱買賣者，謂當事人約定一方移轉財產權於他方，他方支付價金之契約
      ；當事人就標的物及其價金互相同意時，買賣契約即為成立；當事人互相表示
      意思一致者，無論其為明示或默示，契約即為成立，民法第三百四十五條、第
      一百五十三條第一項定有明文，本件被告甲○○○已自白係因需款孔急而連續
      二次依報章上「可刷卡應急（０七）0000000號」之廣告向被告乙○○
      借款，其並無意向被告乙○○或「海天贈品百貨行」購買任何物品，亦未購買
      物品後委託被告乙○○代為轉售，參諸被告二人二次會面均不在前開「海天贈
      品百貨行」內，被告甲○○○亦顯對被告乙○○陳稱其所購買之物品種類、樣
      式、數量均渾然不知，此經被告二人自承無訛，與一般商店消費購物係由買受
      人親自前往揀選後決定購買之物品種類、樣式、數量等迥異，況被告甲○○○
      斯時並無任何職業及固定收入，豈有可能於一個月內接連選購價值達一萬六千
      元、三萬元之煙酒及陶瓷製展示藝品？又在信用卡特約商店以簽帳單發卡銀行
      存根聯向發卡銀行請款前，顧客如欲退貨，特約商店非不得逕行取回商品後將
      簽帳單三聯單銷毀，並無所稱無法退貨之情形，被告乙○○亦始終未能提出所
      稱之退貨單，且倘商品確已售出，僅係顧客又委由該商家代為銷售，該商品就
      商家而言已經售出，焉有填製退貨單之理？再者，同一商品經顧客購買後旋委
      由被告乙○○代為銷售，被告乙○○代售之金額低於顧客原購買價格達千餘元
      至九千元，顧客又何以竟願意委由其代售？是本件被告甲○○○並未與被告乙○○或「海天贈品百貨行」成立煙酒或陶瓷製馬匹一對之買賣契約，該購買商
      品僅係向發卡銀行詐騙墊支款項之手段，殆無疑義。
（三）本件被告甲○○○既未向被告乙○○或「海天贈品百貨行」購買任何物品，被
      告甲○○○原意僅向被告乙○○借款，借款金額即為信用卡簽帳單上所載消費
      金額，由被告乙○○預扣利息後逕行交付款項，再由被告乙○○持信用卡簽帳
      單發卡銀行存根聯向發卡銀行請款，已堪認定；又被告乙○○已於警訊中自承
      明知該丙○○所有之信用卡並非被告甲○○○所有，仍為其在簽帳單上偽造「
      丙○○」之簽名，雖其在本院審理中改稱並不知該只「丙○○」之信用卡非被
      告甲○○○所有，因見被告甲○○○不會書寫，始代其在簽帳單上簽寫「丙○○」之名字云云，然信用卡交易習慣除部分特殊狀況如網際網路線上交易外，
      要需持卡人在卡片背面及簽帳單上簽名，由特約商店負責核對簽名字跡，斯時
      被告乙○○任職於「海天贈品百貨行」約二年，負責店內銷售、推銷及外出送
      貨業務，就上情自難諉為不知，持卡人申辦信用卡之初亦需在申請書上簽名，
      信用卡契約復均明文約定持卡人應即在信用卡背面簽名欄上簽寫姓名後使用，
      信用卡持卡人豈有不會書寫姓名之理？是被告乙○○此節所辯，要與常情有違
      ，洵無可採。
（四）蓋信用卡持卡人以信用卡消費後，經特約商店以簽帳單發卡銀行存根聯向發卡
      銀行請款後，約僅需二至四週即可獲發卡銀行墊支款項，故在「假消費、真借
      款」方式下，被告乙○○將款項貸予被告甲○○○並預扣利息後，約二至四週
      即可獲得發卡銀行墊支所有借款，是被告乙○○所預扣之利息相當於該筆貸款
      金額一個月之利息，而本件被告乙○○二次貸予被告甲○○○之金額分別為一
      萬六千元、三萬元，預扣之金額為一千五百元、九千元，前皆提及，此數額亦
      為被告乙○○所不爭執，則被告乙○○二次收取之利息高達月利率百分之九‧
      三七五、百分之三十，與原本顯不相當甚明。
（五）綜上，被告所辯洵無可採，本件事證已臻明確，被告犯行均堪認定，應依法論
      科。
三、按持信用卡交易方式，係信用卡持卡人於買賣契約給付價金過程中，向特約商店
    提示信用卡，經特約商店據以向聯合信用卡中心取得授權碼、確認該信用卡之真
    正、有效性並製作簽帳單，由持卡人在簽帳單上簽名，確認「信用卡名義人以信
    用方式付款暨交易金額、該筆消費款項將由該信用卡發卡銀行先行墊付、持卡人
    無庸現時給付現金」後，再由特約商店核對該持卡人署押與信用卡背面名義人署
    押之一致性，核對通過特約商店即將該簽帳單送交聯合信用卡中心請款並轉知發
    卡銀行撥款；故簽帳單乃信用卡名義人用以確認與特約商店間交易之付款方式及
    金額，並表彰係信用卡名義人與特約商店進行交易，復具有信用卡名義人請求發
    卡銀行依雙方信用卡契約約定先行代墊消費款項之意思，為表示一定意思之文書
    。從而，信用卡名義人以外之人冒用信用卡名義人之名義在信用卡簽帳單上簽名
    ，非僅構成刑法第二百十七條第一項之偽造署押罪，應構成刑法第二百十條之偽
    造私文書罪，行為人在偽造私文書即簽帳單之後，持向特約商店確認交易付款方
    式、金額，並經由特約商店轉向發卡銀行請求依約代墊該筆消費款項，自屬行使
    偽造私文書之行為。又本件被告甲○○○提供其所有之渣打銀行、富邦商銀信用
    卡二張及竊得之丙○○所有、慶豐商銀信用卡，供被告乙○○在其工作之「海天
    贈品百貨行」內刷卡，假意購買商品，其中被告乙○○並在簽帳單上偽造「丙○○」之簽名，而以其中簽帳單發卡銀行存根聯向上述銀行行使，渠等係使用詐術
    甚明，並致渣打銀行、富邦商銀、慶豐商銀陷於錯誤，誤認甲○○○、丙○○確
    有刷卡消費，而墊支一萬六千元款項予乙○○（慶豐商銀部分因丙○○發覺信用
    卡失竊後報警掛失而未支付）。再被告二人持丙○○所有之慶豐商銀信用卡「假
    刷卡、真借款」，復由被告乙○○於簽帳單上偽簽「丙○○」署押而據以向發卡
    銀行慶豐商銀行使，致慶豐商銀陷於錯誤，認應由該行先行墊支該筆消費款項，
    再向信用卡真正名義人丙○○請求清償該筆消費款項，業如前述，自足以生損害
    於慶豐商銀、信用卡名義人丙○○之財產權益及聯合信用卡中心處理信用卡簽帳
    之正確性。
四、核被告甲○○○所為，係犯刑法第三百二十條第一項普通竊盜罪、第二百十六條
    、第二百十條行使偽造私文書罪、第三百三十九條第一項、第三項之詐欺取財既
    遂、未遂罪。被告乙○○所為，係犯刑法第三百四十四條重利罪、第二百十六條
    、第二百十條行使偽造私文書罪、第三百三十九條第一項、第三項之詐欺取財既
    遂、未遂罪。公訴意旨漏未審及簽帳單乃信用卡名義人用以確認與特約商店間交
    易之付款方式及金額，並表彰係信用卡名義人與特約商店進行交易，復具有信用
    卡名義人請求發卡銀行依雙方信用卡契約約定先行代墊消費款項之意思，為表示
    一定意思之文書，認被告甲○○○係犯刑法第二百十七條偽造署押罪，尚有未洽
    ，惟其基本事實同一，本院自應予審理，並依刑事訟訴法第三百條之規定，變更
    起訴法條。又公訴意旨漏列被告乙○○與被告甲○○○共同涉犯刑法第二百十六
    條、第二百十條行使偽造私文書罪、第三百三十九條第一項、第三項之詐欺取財
    既遂、未遂罪，惟被告乙○○上述犯罪事實既已於起訴事實中載明，本院自亦應
    併予審酌。被告二人就以「假消費、真借款」方式詐騙發卡銀行、偽造「丙○○
    」簽帳單持向慶豐商銀行使以請款等犯行，有犯意聯絡及行為分擔，應依刑法第
    二十八條論以共同正犯。被告於簽帳單上偽造「丙○○」署押之行為，為偽造私
    文書之部分行為，又其於偽造私文書後復持以行使，其偽造之低度行為應為行使
    之高度行為所吸收，均不另論罪。被告二人先後二次以「假消費、真借款」方式
    詐騙信用卡發卡銀行墊支款項既遂、未遂犯行，時間緊接、方法相同，均觸犯構
    成要件相同之罪，顯係基於概括犯意反覆為之，為連續犯，應論以較重之詐欺取
    財既遂罪，並依刑法第五十六條之規定加重其刑；又被告乙○○二次趁被告甲○○○需款急迫之際貸予金錢、收取與原本顯不相當之重利犯行，時間緊接、方法
    相同，均觸犯構成要件相同之罪，亦顯係基於概括犯意反覆為之，為連續犯，並
    應依刑法第五十六條之規定加重其刑。被告二人所犯刑法第二百十六條、第二百
    十條行使偽造私文書罪、第三百三十九條第一項詐欺取財既遂罪二罪間，有方法
    目的、原因結果之牽連關係，依刑法第五十五條後段之規定，應從較重之行使偽
    造私文書罪處斷；又被告乙○○所犯刑法第三百四十四條連續重利罪與第二百十
    六條、第二百十條行使偽造私文書罪二罪間，亦有方法目的、原因結果之牽連關
    係，依刑法第五十五條後段之規定，應從較重之行使偽造私文書罪處斷。被告甲○○○所犯刑法第三百二十條第一項普通竊盜罪、第二百十六條、第二百十條行
    使偽造私文書罪二罪間，犯意個別、罪名互殊，應予分論併罰。
五、被告乙○○曾於八十七年間犯重利罪，經臺灣高等法院高雄分院判處有期徒刑五
    月確定，甫於八十七年十二月十五日易科罰金執行完畢，有臺灣高等法院被告全
    國前案紀錄表、臺灣高雄地方法院檢察署刑案資料查註紀錄表可考，其於刑之執
    行完畢後五年之內再犯有期徒刑以上之本罪，為累犯，應依刑法第四十七條之規
    定加重其刑。爰審酌被告甲○○○並無前科、素行良好，正值壯年竟不思以合法
    途徑獲得財富，且趁拜訪親人之際萌貪念竊取女婿胞姊丙○○之信用卡，持以刷
    卡借款，惟犯後坦承犯行，顯有悔意，被害人慶豐商銀尚未墊支款項、丙○○亦
    未遭發卡銀行追索該筆金額，所受損害非鉅等一切情狀，分別量處如主文所示之
    刑；另審酌被告乙○○為累犯，有侵占、偽造有價證券、妨害兵役、重利等多項
    前科，甫因犯重利罪經判處有期徒刑五月，於八十七年十二月二十一日易科罰金
    執行完畢，素行不良，有臺灣高等法院被告全國前案紀錄表、臺灣高雄地方法院
    檢察署刑案資料查註紀錄表可憑，正值壯年竟不循正當途徑賺取金錢，一再趁他
    人急迫之際貸予金錢、收取顯不相當之重利，並使借款人因而與之共犯詐欺取財
    罪，犯後猶一再飾詞狡辯、毫無悔意等一切情狀，分別量處如主文所示之刑。又
    刑法第四十一條已於九十年一月十日經總統公布施行，並於同年月十二日生效，
    該條規定：「犯最重本刑為五年以下有期徒刑之刑之罪，而受六個月以下有期徒
    刑或拘役之宣告，因身體、教育、職業、家庭之關係或其他正當事由，執行顯有
    困難者，得以一元以上三元以下折算一日，易科罰金。但確因不執行所宣告之刑
    ，難收矯正之效，或難以維持法秩序者，不在此限」、「併合處罰之數罪，均有
    前項情形，其應執行之刑逾六月者，亦同」；按行為後法律有變更者，適用裁判
    時之法律，刑法第二條第一項前段定有明文，而易服勞役及期間、數罪併罰之定
    執行刑、緩刑及易以訓誡、易科罰金各事項，均依新法，亦有最高法院二十四年
    七月總會決議（二）可資參照，是刑法第四十一條既業於九十年一月十日修正，
    並於同年月十二日生效，揆諸上揭法條規定及決議意旨，本件自應適用裁判時即
    修正後刑法第四十一條之規定，諭知易科罰金之折算標準。
六、至被告二人偽造之信用卡簽帳單顧客存根聯，係被告所有且供犯罪所有之物，已
    據被告供明在卷，雖未扣案，但無證據證明業已滅失，仍應依刑法第三十八條第
    一項第二款規定宣告沒收，其上偽造之「丙○○」署押一枚，因該簽帳單之顧客
    存根聯一張業已沒收，爰不另為沒收之諭知；又前開信用卡簽帳單特約商店存根
    聯、發卡銀行存根聯各一張，因已交付各該特約商店、發卡銀行，非屬被告二人
    所有，爰不為沒收之諭知，但其上偽造之「丙○○」署押共二枚，不問屬於犯人
    與否，均應依刑法第二百十九條之規定宣告沒收之。
據上論斷，應依刑事訴訟法第二百九十九條第一項前段、第三百條，刑法第二十八條
、第五十六條、第三百二十條第一項、第三百四十四條、第二百十六條、第二百十條
、第三百三十九條第一項、第五十五條、第四十七條、第五十一條第十款、刑法第二
條第一項前段、修正後第四十一條第一項、第二項、第三十八條第一項第二款、第二
百十九條，罰金罰鍰提高標準條例第一條前段、第二條，判決如主文。
本案經檢察官蕭宇誠到庭執行職務。
中      華      民      國    九十一    年      六      月    二十八    日
                              臺灣高雄地方法院刑事第三庭
                                      法  官  洪  文  慧
右正本證明與原本無異。
如不服本判決，應於判決送達後十日內，向本院提出上訴狀。
                                      書記官  蔡  語  珊
中      華      民      國    九十一    年      七      月    一      日
